【裁判字號】    88,上,1657
【裁判日期】    890321
【裁判案由】    確認黨員關係不存在
【裁判全文】
台灣高等法院民事判決  八十八年度上字第一六五七號
      上  訴  人  甲○○
      被 上訴 人  中國國民黨台北市委員會
                          設台北市○○○路○段九號
      法定代理人  朱  甌  住同.
      被 上訴 人  乙○○  住台北市○○路○段十號
      共      同
      訴訟代理人  李永然  律師
                  郭令立  律師
右當事人間確認黨員關係不存在事件，上訴人對於中華民國八十八年九月二十九日臺
灣臺北地方法院八十八年度訴字第二０五九號第一審判決，提起上訴，本院判決如左
：
      主      文
上訴駁回。
第二審訴訟費用由上訴人負擔。
      事      實
甲、上訴人方面：
壹、聲明：
一、原審之判決廢棄。
二、確認上訴人自民國八十五年五月三十一日起，不再具有中國國民黨黨員身分之法
    律關係成立。
三、第一、二審之訴訟費用由被上訴人等連帶負擔。
貳、陳述：
    除與原判決記載相同者，予以引用外，另行補充陳述略以：
一、查依據人民團體法之規定，中國國民黨乃是屬於人民團體，因此上訴人之中國國
    民黨之黨籍為被上訴人乙○○於民國八十五年六月一日以被上訴人中國國民黨台
    北市委員會主任委員身分，利用中華日報及自由時報發布撤銷上訴人之中國國民
    黨之黨籍之法律關係乃是屬於私法上之法律關係。
    查被上訴人乙○○因在民國八十六年六月一日以前之一年之法定撤銷權除斥期間
    ，並沒有以被上訴人中國國民黨台北市委員會主任委員身分，在報紙上發布撤回
    或更改其撤銷上訴人之中國國民黨黨籍，為停止上訴人之中國國民黨之黨權一年
    六個月之意思表示之消息，因此依據民法第九十五條、第八十八條、第八十九條
    、及第九十條之規定，在法律上就使得上訴人之中國國民黨之黨員身分應自民國
    八十五年六月一日起至今為止已經不存在。因此，被上訴人乙○○卻違法在民國
    八十七年十月二十八日又重複命令方航陸發布公開文書來重複撤銷上訴人之中國
    國民黨之黨籍，因此在法律上就使得被上訴人乙○○之上項法律行為，不但已妨
    害到上訴人在憲法上所應保障之競選及被選舉之權利，而且又使得上訴人在民國
    八十七年十月二十八日是否仍然具有中國國民黨之黨員身分之法律關係陷於不明
    確狀態，才因此而使得上訴人依據民事訴訟法第二百四十七條之規定，及依據最
    高法院四十二年台上字第一０三一號、四十九年台上字第一八一三號、五十二年
    台上字第一二四０號判例要旨，依法提起之本件確認黨員關係不存在事件之訴，
    在訴狀內所主張確認之法律關係，不但主張確認上訴人在主觀上認為上訴人在民
    國八十七年十月二十八日是否仍然具有中國國民黨之黨員身分業已陷於不明確狀
    態，及認為在法律上之地位有不妥之狀態存在，且此種不妥之狀態，上訴人在主
    觀上確信能以本件確認之訴之確認判決將之除去者，因此上訴人才依據民事訴訟
    法第二百四十七條規定，及依據上開最高法院之判例意旨，依法提起之本件確認
    黨員關係不存在事件之訴，不但是請求確認私法上之確認黨員關係不存在之訴，
    並且是屬於請求現在之確認黨員關係不存在之訴，故其起訴無論在程序上及在實
    體上均完全合法，詎料第一審法院判決，竟違法認定不合法，來將上訴人之訴駁
    回，故其判決顯已判錯，因其未曾遵照民事訴訟法第二百四十七條規定，及未曾
    遵照上開最高法院之判例意旨來辦案，業已無可維持。
二、查被上訴人中國國民黨台北市委員會法定代理人朱甌、被上訴人乙○○、及其共
    同訴訟代理人撰狀人李永然律師及郭令立律師為被上訴人等於民國八十九年二月
    二日所撰寫之答辯狀之繕本中之第六頁第五行起雖然提出下開五件中國國民黨之
    內部規程及文書作為答辯之理由，此種物證內容如後，計開：
(一)中國國民黨黨員違反黨紀處分規程第十八條第一項第三款之規定。
(二)中國國民黨中央委員會八十五年八月六日 (八十五)考字第０二０號函。
(三)中國國民黨台北市委員會八十五年八月十三日  (八五)北市柏考字第０三三號函
(四)中國國民黨台北市黨部考核紀律委員會八十五年八月十四日  (八五)北市柏考字
    第０卅三號決定書。及
(五)中國國民黨中央考核紀律委員會八十八年三月十一日  (八八)考紀二字第０八一
    號函。
    查上開五件所能證明有利於被上訴人等之事實，被上訴人等之共同訴訟代理人郭
    令立律師在準備程序之調查庭時曾經主張，上訴人對於此五件中國國民黨之內部
    規程及文書及其所證明之事實及被上訴人等之共同訴訟代理人郭令立律師在準備
    程序之調查庭時所主張之事實所反駁之理由如後，計開：
    查依據人民團體法之規定，中國國民黨乃是屬於人民團體，因此，被上訴人中國
    國民黨台北市委員會法定代理人朱甌、及被上訴人乙○○、及其共同訴訟代理人
    撰狀人李永然律師及郭令立律師為被上訴人等於民國八十九年二月二日所撰寫之
    答辯狀之繕本中之第六頁中之第五行起雖然提出上開五件中國國民黨之內部規程
    及文書作為答辯之理由，因其均已牴觸民法第九十五條，第八十八條，第八十九
    條，及第九十條之規定，依據中央法規標準法第十一條：「法律不得牴觸憲法，
    命令不得牴觸憲法或法律，下級機關訂定之命令不得牴觸上級機關之命令。」之
    強制及禁止之規定，因此，被上訴人中國國民黨台北市委員會法定代理人朱甌、
    及、被上訴人乙○○、及其共同訴訟代理人撰狀人李永然律師、及郭令立律師為
    被上訴人等於民國八十九年二月二日所撰寫之答辯狀之繕本中之第六頁中之第五
    行起雖然提出上開五件中國國民黨之內部規程及文書依法不得作為答辯之理由，
    法院不得將其予以採信引用作為判決基礎之理由。
三、查被上訴人中國國民黨台北市委員會法定代理人朱甌、及第二被上訴人乙○○、
    及其共同訴訟代理人撰狀人李永然律師、及郭令立律師為被上訴人等於民國八十
    八年九月十五日在第一審法院所撰寫之答辯狀之繕本中，因並未依據民事訴訟法
    第一百十七條由被上訴人中國國民黨台北市委員會法定代理人朱甌、及被上訴人
    乙○○、及其共同訴訟代理人撰狀人李永然律師、及郭令立律師等四人親自簽名
    ，上訴人雖然於民國八十八年九月十六日立即以民事再開辯論聲請、及第四次補
    充理由狀中之第二頁中之第四行起加以反駁之後不得將其作為判決基礎之理由，
    詎料，被上訴人中國國民黨台北市委員會法定代理人朱甌、及被上訴人乙○○、
    及其共同訴訟代理人撰狀人李永然律師、及郭令立律師為被上訴人等於民國八十
    九年二月二日於第二審法院準備程序庭時所提出於第二審法院所撰寫之答辯狀之
    繕本中之具狀人欄內、及撰狀人欄內之兩位具狀人、及兩位撰狀人等四人竟然再
    度均未親自簽名，依據民事訴訟法第一百十七條，及依據民法第七十一條，及第
    七十三條之規定，及依據由前大法官楊建華先生所著之問題研究：民事訴訟法
    (一)一書中之第三十七篇：「當事人書狀之簽名」一文中之結論內容為，計開：
    「原告某公司提起上訴，其上訴書狀應由其法定代理人  (代表人)簽名，其不能
    簽名者，始得使他人代書姓名，由當事人或代理人蓋章或按指印，其代書之人，
    並應記明其事由並簽名，但不以加蓋公司印章為必要。題示上訴書狀之全部文字
    包括具狀人法定代理人之姓名，均用打字，雖蓋有法定代理人之印章，但仍不符
    民事訴訟法第一百十七條之法定方式，因此第一審法院依法應依民事訴訟法第四
    百四十二條第三項、第一百二十一條之規定命為補正，其逾期不為補正者，因不
    合同法第四百十二條第一項或第二項之規定，第一審法院固不得逕以裁定駁回其
    上訴，但案經送交第二審法院後，第二審法院仍應以上訴不合程式，依同法第四
    百四十四條規定裁定駁回其上訴。」。應予無效，同時因為被上訴人中國國民黨
    台北市委員會法定代理人朱甌、被上訴人乙○○、及其共同訴訟代理人撰狀人李
    永然律師、郭令立律師為被上訴人等於民國八十九年二月二日提出於第二審法院
    所撰寫之答辯狀，係在準備程序庭時當庭呈遞，因被上訴人中國國民黨台北市委
    員會法定代理人朱甌、被上訴人乙○○及其共同訴訟代理人撰狀人李永然律師等
    三位當事人均未出庭，同時代理出庭之郭令立律師在審判長宣布準備程序庭結束
    之前並未當庭將其答辯狀中之兩位具狀人欄內及兩位撰狀人欄內由兩位具狀人及
    兩位撰狀人親自簽名加以補正，因此，依據民事訴訟法第一百十七條，及依據民
    法第七十一條，及第七十三條之規定，及依據上訴人所提出之證物十中之結論，
    被上訴人中國國民黨台北市委員會法定代理人朱甌、被上訴人乙○○、及其共同
    訴訟代理人撰狀人李永然律師、郭令立律師為被上訴人等於民國八十九年二月二
    日提出於第二審法院所撰寫之答辯狀業已違反上開強制及禁止之規定，因此依法
    應予無效，依法不得列入準備程序筆錄之中，同時依據民事訴訟法第二百七十六
    條之強制及禁止之規定：「未記載於準備程序筆錄之事項，於準備程序後行言詞
    辯論時，不得主張之。」因此，被上訴人中國國民黨台北市委員會法定代理人朱
    甌、被上訴人乙○○、及其共同訴訟代理人撰狀人李永然律師、郭令立律師為被
    上訴人等於民國八十九年二月二日提出於第二審法院所撰寫之答辯狀，因係違反
    民事訴訟法第一百十七條，及依據民法第七十一條，及第七十三條之規定，及依
    據甲○○所提出之證物十中之結論，依法應予無效，因此依據民事訴訟法第二百
    七十六條：「未記載於準備程序筆錄之事項，於準備程序後行言詞辯論時，不得
    主張之。」之強至及禁止之規定，因此，依法不得將被上訴人中國國民黨台北市
    委員會法定代理人朱甌、被上訴人乙○○、及其共同訴訟代理人撰狀人李永然律
    師、郭令立律師為被上訴人等於民國八十九年二月二日提出於第二審法院所撰寫
    之答辯狀依法不得作為  鈞院於民國八十九年三月七日開言詞辯論時，不得主張
    之，以及不得作為開辯論庭之時調查之證據。」因其已違反強制及禁止之規定應
    予無效，因此，依法不得將其作為判決基礎理由。
四、查依據上訴人之上開呈述，將原判決廢棄，為如上訴之聲明之判決。
乙、被上訴人方面：
壹、聲明：
一、上訴人之上訴駁回。
二、上訴費用由上訴人負擔。
貳、陳述：
    除與原判決記載相同者，予以引用外，另行補充陳述略以：
一、查上訴人所以提起上訴，其理由無非略以：
(一)上訴人曾對被上訴人提起刑事自訴，但刑事一、二審均認定上訴人於八十七年十
    月二十八日之際仍具有黨員身份，上訴人為保障自己之訴訟權，人格權，及名譽
    權利，才提起本件民事確認之訴，以作為在自訴案上訴三審，及再審中之新證據
    ，故非不得提起確認之訴。
(二)民國（下同）八十五年七月被上訴人中央考紀會對於上訴人停止黨權一年六個月
    之處分，並未通知上訴人，因此在八十五年六月一日撤銷黨籍見報之日起至八十
    六年六月一日止一年之期間滿後，被上訴人應視為處分未曾更改成功，撤銷黨籍
    之處分即告確定，上訴人即自八十五年六月一日起已不再具有中國國民黨黨員之
    身分。
(三)上訴人係請求確認八十七年十月間已非中國國民黨黨員，非確認八十五年五月三
    十一日不具有中國國民黨黨員身份。云云，惟查上訴人所述並非可採。
二、程序部分
(一)原告並無即受確認判決之法律上利益
    按「民事訴訟法第二百四十七條所謂即受確認判決之法律上利益，須因法律關係
    之存否不明確，致原告在私法上之地位有受侵害之危險，而此項危險得以對於被
    告之確認判決除去之者，始為存在」、「法律關係雖不明確，而原告在私法上之
    地位並不因此而有受侵害之虞者，不得謂原告有即受確認判決之法律上之利益」
    有最高法院二十七年上字第三一六號、二十九年上字第四七三號判例可稽。經查
    原告提起本件確認訴訟，依其起訴狀事實及理由第三點所載，乃係「為欲製造並
    取得自己  (按：指原告)從民國八十五年五月三十一日起業已不具備中國國民黨
    員身份之法律關係－－－作為刑事判決翻案之新證據」（此段陳述上訴人於上訴
    狀第五頁中仍然予以援用），上訴人於其上訴狀亦稱「提起本件民事確認之訴，
    以作為在自訴案上訴三審，及再審中之新證據」等語，足見上訴人提起本件確認
    訴訟係因其所提另案刑事訴訟屢獲不利判決，乃思另闢蹊徑以求製造新證據「翻
    案」，顯非有何因法律關係存否之不明確致其私法上地位有受侵害之危險；且查
    「刑事訴訟法係採真實發現主義，審理事實之刑事法院，應自行調查證據，以為
    事實之判斷，並不受民事判決之拘束」有最高法院五十六年台上字第一一八號判
    例可稽，故上訴人所請求之確認判決，對於上訴人之刑事案件亦無拘束力，上訴
    人請求除去敗訴危險之「翻案」目的仍無法達到，依首揭法規判例之意旨，應認
    其所提本件訴訟並無即受確認判決之法律上利益，而應予駁回。
(二)原告請求確認者為過去之法律關係，依法不得提起確認之訴
    按「確認法律關係成立或不成立之訴，以確認現在之法律關係為限，如已過去或
    將來應發生之法律關係，則不得為此訴之標的」有最高法院四十九年台上字第一
    八一三號判例可參。經查上訴人固請求確認伊自八十五年五月三十一日起就已不
    再具有中國國民黨黨員身份之法律關係，惟查被上訴人等對於上訴人於起訴時已
    無中國國民黨黨員身份乙節並不爭執，僅主張上訴人係於八十七年十月因違紀參
    選第四屆立法委員選舉，遭撤銷黨籍而喪失黨員身份，而非上訴人所主張之八十
    五年五月三十一日。既兩造就上訴人現在已無中國國民黨黨員身份乙節並無爭議
    ，則上訴人請求確認自八十五年六月一日起（含至八十七年十月止）已不再具有
    中國國民黨黨員之身分，應係請求確認者已屬過去之法律關係，而非請求確認伊
    現在之黨員身份關係之存否，揆諸前揭判例意旨，上訴人請求確認過去之法律關
    係，自於法不合而應予駁回。
三、實體部份：
(一)撤銷黨籍之處分須經中央考核紀律委員會核定始為確定，八十五年七月間上訴人
    經中央考核紀律委員會確定之處分僅為停止黨權一年六個月，上訴人曲解為當時
    已遭撤銷黨籍，顯屬無據：
    查依中國國民黨黨員違反黨紀處分規程第十八條第一項第三款之規定，撤銷黨籍
    須經中央考核紀律委員會核定始為確定，上訴人六十四年時即為中國國民黨黨員
    ，就此自不能諉為不知，而依中國國民黨中央委員會八十五年八月六日 (八十五
    )考字第０二０號函、中國國民黨台北市委員會八十五年八月十三日 (八五)北市
    柏考字第０三三號函、中國國民黨台北市黨部考核紀律委員會八十五年八月十四
    日  (八五)北市柏字第０卅三號決定書及中國國民黨中央考核紀律委員會八十八
    年三月十一日  (八八)考紀二字第０八一號函等函，均明載上訴人係遭議處停止
    黨權一年六個月之處分，並非撤銷黨籍，況上訴人所提之中華日報及自由時報均
    載明台北市委員會八十五年五月三十一日通過之建請對上訴人為撤銷黨籍處分之
    決議，仍將「陳報中央考紀會核定」、「將提報中央考紀會核定」，自何來上訴
    人自八十五年五月三十一日即撤銷黨籍確定之有？又該等處分中國國民黨中央考
    核紀律委員會未有任何更動，自無上訴人所稱「未曾更改成功」之可言，上訴人
    一再稱伊已於八十五年間遭「撤銷黨籍」確定之說詞，但均無任何證據以實其說
    ，要屬上訴人對於法令之曲解，殊無可採甚明。
    況上訴人於八十五年十二月二十一日猶接獲中國國民黨第二十次黨籍總檢查之空
    白資料表及啟事，上訴人並於同年月二十三日即親自致函被告乙○○一函件，請
    求兌現台北市委員會  (六二)北市勁字壹第二三八六號優先提名函之承諾，足徵
    上訴人當時並未遭撤銷黨籍，否則台北市黨部何會對其發黨籍總檢查之通知？且
    上訴人當時主觀上亦不否認自己仍為中國國民黨黨員，否則其以何立場要求兌現
    優先提名之承諾？詎上訴人嗣因優先提名之請求又遭落空，心有不甘始於提起本
    案訴訟，並於訴訟中一再宣稱八十五年五月已遭撤銷黨籍確定，揆諸台北市黨部
    主動發函為黨籍總檢查及上訴人要求兌現之函件，自明上訴人之主張與事實大有
    差距，實無可採甚明。
(二)上訴人稱台北市黨部於八十五年五月三十一日以在報紙上發佈撤銷黨籍消息之方
    式通知，撤銷黨籍即已確定，又中央考紀會嗣後之核定雖變更處分內容為停止黨
    權，但未在一年內為之，且未再以報紙或雙掛號信函通知伊，自不生效力云云，
    於法亦屬無據：按上訴人於八十五年間遭黨紀處分之內容及生效係以經中國國民
    黨中央考核紀律委員會核定為前提，前已敘述甚詳，上訴人稱當時台北市黨部之
    決定已見諸報載即已生效，及嗣後變更為停止黨權並未通知伊故不生效云云，洵
    屬上訴人個人一己之見，揆諸於法，並無依據。且中國國民黨中央考核紀律委員
    會對上訴人所為停止黨權一年六個月之處分，姑不論該處分已經該會會議正式決
    議在案，即已生其效力，況退萬步言，縱認中央考紀會之決議未個別通知到上訴
    人容有何未洽，因停止黨權處分之效力，依中國國民黨黨員違反黨紀處分規程第
    三十三條「停止黨權執行期滿，無須俟被處分人之申請，應逕由所屬黨部恢復其
    黨權」之規定，期間屆至後「黨權」無待聲請即恢復，至於「黨籍」更根本不生
    任何之影響，足見停止黨權之處分不論有無通知，均不足生上訴人自台北市委員
    會決議後即喪失黨籍之結論，上訴人以伊已於當時黨籍遭撤銷不存在之見解仍乏
    所據，其所為本件之確認伊黨員身份自八十五年五月三十一日起不存在之請求，
    仍無理由，甚為明灼。
(三)又上訴人稱被上訴人將台北市委員會通過建請撤銷上訴人黨籍之決議記錄交送中
    華日報及自由時報，與事實不符，被上訴人特此否認。
(四)另上訴人請求被上訴人提出六十四年開除上訴人黨籍之送達證書及提出自八十五
    年六月一日起至八十六年六月一日止將撤銷上訴人黨籍之決定更改為停止黨權處
    分之通知送達於上訴人之證據云云，前者與本案之判斷無涉，且六十四年之資料
    早已逾被上訴人資料之保存年限，被上訴人無從提供，而後者之有無亦與本案之
    判斷無涉亦已如前述，則不論是否通知均無關上訴人請求之是否有理由，自無調
    查之必要。
四、綜上，本件上訴人之請求，不但程序上與確認之訴之要件不相符合，實體上其請
    求確認之法律關係亦無理由，應依法將上訴人之上訴駁回。
      理      由
一、當事人或代理人應於書狀內簽名；其不能簽名者，得使他人代書姓名，由當事人
    或代理人蓋章或按指印。前項代書之人，應記明其事由並簽名。民事訴訟法第一
    百十七條固有明文規定，惟查訴訟代理人就其受委任之事件有為一切訴訟行為之
    權。又如有用印章代簽名者，其蓋章與簽名生同等之效力。民事訴訟法第七十條
    第一項前段、民法第三條第二項亦分別定有明文。本件被上訴人等委任訴訟代理
    人為本件之一切訴訟行為，業據提出被上訴人等簽名、蓋章之委任狀附卷，且訴
    訟代理人所提出書狀，均有訴訟代理人於書狀簽名或蓋章，其所生法律效果，自
    當及於被上訴人，上訴人主張被上訴人等之訴訟代理人所提出書狀不生效力，自
    無可採。合先敘明。
二、按中央法規標準法第十一條規定「法律不得牴觸憲法，命令不得牴觸憲法或法律
    ，下級機關訂定之命令，不得牴觸上級機關之命令。」所謂「法律」係指應經立
    法院通過總統公布；所謂「命令」係指各機關依其法定職權或基於法律授權所訂
    定，由同法第四條、第七條之規定自明。中國國民黨為一人民團體之組織，非政
    府機關，其所制訂之規程，僅有拘束其組織成員之效力，其所發布之函文非政府
    機關之命令，均無所謂抗拒中央法規標準法第十一條規定之情事，得否為本件之
    證據、或有無證據能力，自當由法院加以判斷。
三、上訴人起訴主張：被上訴人乙○○於八十五年五月三十一日召開、主持被上訴人
    中國國民黨台北市委員會  (下稱市委會)第九次委員會，在會中通過撤銷上訴人
    之中國國民黨黨籍之決議，並將該決議紀錄送交報社記者，登載於民國八十五年
    六月一日所發行之報紙上，上訴人同日自報紙獲悉決議後，未就該決議向中國國
    民黨提出異議，也未向中國國民黨請求回復中國國民黨黨籍。因臺灣臺北地方法
    院八十七年度自字第一０八一號刑事判決竟然違法認定上訴人從民國八十五年五
    月三十一日起仍然具有中國國民黨黨員身分，並據以判決乙○○無罪，使得上訴
    人從民國八十五年五月三十一日起，已不具備中國國民黨黨員身分之法律關係，
    陷於不明確之狀態，為使上訴人自民國八十五年五月三十一日起，不具備中國國
    民黨黨員身分之法律關係趨於明確，以為刑事判決翻案之新證據起見，有確認之
    法律上利益。為此，求為如上訴聲明第二項之判決。
四、被上訴人等則以：上訴人提起本訴並非因私法上之地位受有侵害之虞，而係因作
    為刑事訴訟之用；及上訴人請求確認其自八十五年五月三十一日起不再具有中國
    國民黨黨員身分，此乃請求確認過去之法律關係；均與確認之訴之要件不符。再
    者，八十五年五月三十一日被上訴人市委會雖決議撤銷上訴人之黨籍，惟依中國
    國民黨黨員違反黨紀處分規程第十八條第三款之規定，乃須由被上訴人市委會層
    報中央考核委員會檢定，而該中央考核委員會僅核定上訴人停止黨權一年六個月
    等語資為抗辯。
五、上訴人主張被上訴人乙○○於八十五年五月三十一日主持被上訴人市委會第九次
    委員會會議，會中決議撤銷上訴人之黨籍，翌日（即六月一日）刊載於報紙，其
    內容略謂：「國民黨臺北市委員會昨（三十一）日召開第九屆委員會，會中通過
    二十位黨員的考紀案，張豫生等十九位黨員因違反黨紀，分別受到撤銷黨籍、開
    除黨籍與停止黨權的處分，邱錦添免予處分－－；『昨日考紀會由臺北市委員會
    主委乙○○主持，二十位黨員的考紀案在會中獲得委員會通過，將陳報中央考紀
    會核定。』－－－」等事實，為被上訴人等所不爭執，且有上訴人提出、被上訴
    人不爭執之八十五年六月一日中華日報第十六版剪報影本、自由時報第十版剪報
    影本在卷為憑，上訴人主張之上開事實，應堪信為真實。
六、惟按「確認法律關係成立或不成立之訴，非原告有即受確認判決之法律上利益者
    ，不得提起之，確認證書真偽或為法律關係基礎事實存否之訴亦同。」民事訴訟
    法第二百四十七條第一項定有明文。次按「法律關係之存否雖不明確，而上訴人
    在私法上之地位並不因此而有受侵害之危險者，不得謂上訴人有即受確認判決之
    法律上利益。本件被上訴人甲立被上訴人乙為其嗣孫，是否有效成立，兩造雖有
    爭執，但此項法律關係之存否不明確，並無何種情事可認上訴人在私法上之地位
    將因此而有受侵害之危險，自無從認上訴人有即受確認判決之法律上利益。第一
    審判決駁回上訴人之訴，原審亦駁回其上訴，於法並無違背，上訴人雖以伊等均
    為被上訴人甲之近族，對於此項違法之立嗣，當然有請求確認其不成立之權等情
    ，為不服論據，然上訴人既未主張其因立嗣之無效而享特定之權利，或免特定之
    義務，自不能僅以其與立嗣之當事人有親屬關係，即謂其有受確認判決之法律上
    利益。」；「民事訴訟法第二百四十七條所謂即受確認判決之法律上利益，須因
    法律關係之存否不明確，致上訴人在私法上之地位有受侵害之危險，而此項危險
    得以對於被上訴人之確認判決除去之者，始為存在。本件上訴人主張被上訴人曾
    以某處房院一所作抵，向其揭借鉅款，被上訴人始終未嘗爭執，是其法律關係之
    存在，當事人間非不明確，縱令被上訴人之債權人某甲，曾經否認上訴人之抵押
    權，致上訴人在私法上之地位有受侵害之危險，然上訴人僅對於被上訴人提起確
    認抵押權存在之訴，其判決之效力無從及於某甲，此項危險非以對於被上訴人之
    確認判決所得除去，仍不能認其有即受確認判決之法律上利益。」最高法院二十
    九年上字第四七三號、二十七年度上字第三一六號分別著有判例可資參照。是提
    起確認法律關係之訴，須因法律關係之存否，致上訴人在私法上之地位有受侵害
    之危險，而此項危險得以對於被上訴人之確認判決除去之者，始為存在，若上訴
    人之私法上之地位並無法律關係不明確，而受有侵害之虞者，不得謂上訴人有即
    受確認判決之法律上之利益。又按「確認法律關係成立或不成立之訴，以確認現
    在之法律關係為限，如已過去或將來應發生之法律關係，則不得為此訴之標的。
    」最高法院四十九年度台上字第一八一三號判例意旨足資參照。
七、經查：被上訴人市委會第九次委員會會議，所為撤銷上訴人黨籍之決議，依中國
    國民黨黨員違反黨紀處分規程第十八條第三款：「黨員違紀處分之議定，撤銷黨
    籍處分由所屬黨部審議，層報中央考核紀律委員會核定，即為確定。」之規定，
    層報該黨中央考核紀律委員會改議，停止上訴人黨權一年六個月等事實，亦為上
    訴人所不爭執，且有該黨中央委員會八十五年八月六日八十五考字第０二０號函
    影本在卷足稽，又依同規程第三十三條前段「停止黨權執行期滿，無須俟被處分
    人申請，應逕由所屬黨部恢復其黨權，並通知被處分人」之規定，上訴人之停止
    黨權處分，於執行期滿即自動恢復黨權。上訴人雖經被上訴人市委會為撤銷黨籍
    處分，然為該黨中央考核紀律委員會改議，停止上訴人黨權一年六個月，上訴人
    自八十五年五月三十一日起迄至八十七年十月二十八日該黨台北市文山區黨部委
    員會通知撤銷上訴人黨籍為止，具有黨籍之身分，且已為過去之事實，上訴人訴
    請確認其自民國八十五年五月三十一日起，至八十七年十月二十八日不再具有中
    國國民黨黨員身分之法律關係成立，依上說明，於法無據。至於上訴人自八十七
    年十月二十九日起不再具有中國國民黨黨員身分之部分，被上訴人等並不爭執，
    且為將來應發生之事實，上訴人請求確認，即欠缺權利保護要件，其訴亦非有據
    。
八、上訴人又主張其提起本訴之目的在於作為刑事案件翻案之用云云，並提出原法院
    八十七年度自字第一０八一號、本八十八年度上字第二０八五號刑事判決為據。
    惟按「刑事案件之審判，固不受民事判決確認事實之拘束，得為相異之認定，但
    刑事法院調查證據之結果，如與民事判決之認定意見相同，自得仍為同一之認定
    。」，最高法院三十一年度上字第四五七號亦著有判例，是民事判決確認之事實
    不能拘束刑事法院。從而本件確認之法律關係，兩造雖有爭執，惟上訴人提起本
    訴，其目的係在前揭刑事自訴案件翻案之用，即其所影響者，為刑事訴訟即公法
    上之自訴權，並非上訴人之私法上之地位有受侵害之虞。再者，因刑事案件之審
    判，不受民事判決確認事實之拘束，得為相異之認定，是本件訴訟亦無從拘束刑
    事判決，即除去上訴人所認之危險。從而依前揭規定及最高法院之判例意旨，本
    件訴訟並無受確認判決之法律上利益，上訴人提起本件之訴訟，於法不合。
九、綜上所述，上訴人請求本件確認之訴，於法無據，不應准許，原判決為其敗訴判
    決，核無不合，上訴意旨，仍持陳詞任意指摘原判決不當，求予廢棄，非有理由
    ，應予駁回。
十、本件事證已臻明確，兩造其餘攻擊、防禦方法，及提出未經援用之證據，斟酌後
    認不影響判決基礎，無逐一論述必要，併予敘明。
據上論結，本件上訴為無理由，爰判決如主文。
中    華    民    國    八十九    年        三      月       二十一     日
                      民事第六庭審判長法  官  吳  欲  君
                                      法  官  藍  文  祥
                                      法  官  陳  博  享
右正本係照原本作成。
如不服本判決，應於收受送達後二十日內向本院提出上訴書狀，其未表明上訴理由者
，應於提出上訴後二十日內向本院補提理由書狀（均須按他造當事人之人數附繕本）
上訴時應提出委任律師或具有律師資格之人之委任狀；委任有律師資格者，另應附具
律師及格證書及釋明委任人與受任人有民事訴訟法第四百六十六條之一第一項但書或
第二項（詳附註）所定關係之釋明文書影本。
中    華    民    國    八十九    年        三      月       二十三     日
                                      書記官  鄒  賢  英
附註：
民事訴訟法第四百六十六條之一（第一項、第二項）
對於第二審判決上訴，上訴人應委任律師為訴訟代理人。但上訴人或其法定代理人具
有律師資格者，不在此限。
上訴人之配偶、三親等內之血親、二親等內之姻親，或上訴人為法人、中央或地方機
關時，其所屬專任人員具有律師資格並經法院認為適當者，亦得為第三審訴訟代理人
。


司法院資訊處製作；財團法人民間司法改革基金會備份。
